ACORDAO-COMPLETO-2465906

ACÓRDÃO 856/2021 ATA 12/2021 - PLENÁRIO

VISTA, relatada e discutida esta representação, com pedido de adoção de medida cautelar, formulada pela empresa Aceco TI Ltda., acerca de possíveis irregularidades no Pregão Eletrônico para Registro de Preços 5/2020, conduzido por Embrapa Informática Agropecuária, cujo objeto é o fornecimento e instalação de data center modular pré-fabricado, e suporte para instalação de ar condicionado em corredor frio a ser integrado com a solução de data center modular existente,
	ACORDAM os Ministros do Tribunal de Contas da União, reunidos em sessão do Plenário, ante as razões expostas pelo Relator, em:
	9.1. com fundamento no art. 113, § 1º, da Lei 8.666/1996, c/c os arts. 235 e 237, VII, do Regimento Interno deste Tribunal, e no art. 103, § 1º, da Resolução-TCU 259/2014, conhecer a representação e considerá-la parcialmente procedente;
	9.2. determinar à Embrapa Informática Agropecuária que se abstenha de permitir adesões à ata decorrente do Pregão Eletrônico para Registro de Preços 5/2020, em razão da incompatibilidade do objeto licitado com as hipóteses estabelecidas no art. 3º do Decreto 7.892/2013;
	9.3. com fundamento no art. 9º, inciso I, da Resolução-TCU 315/2020, dar ciência à Embrapa Informática Agropecuária acerca das seguintes impropriedades identificadas no Pregão Eletrônico para Registro de Preços 5/2020, a fim de que sejam adotadas medidas internas para prevenir ocorrências semelhantes no futuro:
	9.3.1. adoção do sistema de registro de preços para a contratação de objeto que não se enquadra às hipóteses previstas no art. 3º do Decreto 7.892/2013;
	9.3.2. ausência de estudos técnicos demonstrando a inviabilidade técnica ou econômica do parcelamento do objeto licitado, notadamente quanto ao sistema de climatização, em confronto com a diretriz insculpida no inciso III do art. 32 da Lei 13.303/2016 e no item 7.5.d. do Regulamento de Licitações, Contratos e Convênios da Embrapa;
	9.4. dar ciência desta deliberação à Embrapa Informática Agropecuária, à representante e à Vertiv Tecnologia do Brasil Ltda.

Representação, com pedido de cautelar, acerca de possíveis irregularidades em Pregão Eletrônico para Registro de Preços cujo objeto é o fornecimento e instalação de data center modular pré-fabricado e suporte para instalação de ar condicionado em corredor frio a ser integrado com a solução de data center modular existente. Análise de oitivas.

Embrapa Informática Agropecuária.

3. Representante/Interessadas:
3.1. Representante: Aceco TI Ltda. (43.209.436/0001-06).
3.2. Interessada: Vertiv Tecnologia do Brasil Ltda. (03.698.870/0008-40).

13.1. Ministros presentes: Ana Arraes (Presidente), Walton Alencar Rodrigues, Benjamin Zymler, Augusto Nardes, Aroldo Cedraz, Raimundo Carreiro, Bruno Dantas (Relator), Vital do Rêgo e Jorge Oliveira.
13.2. Ministros-Substitutos presentes: Marcos Bemquerer Costa e André Luís de Carvalho.

BRUNO DANTAS

Trata-se de representação, com pedido de adoção de medida cautelar, formulada pela empresa Aceco TI Ltda., acerca de possíveis irregularidades no Pregão Eletrônico para Registro de Preços 5/2020, conduzido por Embrapa Informática Agropecuária, cujo objeto é o fornecimento e instalação de data center modular pré-fabricado, e suporte para instalação de ar condicionado em corredor frio a ser integrado com a solução de data center modular existente.
O valor orçado para a execução dos serviços foi de R$ 1.390.589,33, e o critério de julgamento adotado foi o de menor preço global.
O certame já foi homologado e adjudicado, e deu origem a um contrato (numeração não identificada) , assinado em 22/12/2020 com a empresa Vertiv Tecnologia do Brasil Ltda., pelo valor de R$ 990.000,00 (proposta de menor valor ofertada na fase de lances) , com vigência de quinze meses.
Em resumo, a representante alegou: i) a existência de cláusula indevidamente restritiva no termo de referência, com potencial de direcionar o certame a um determinado fabricante; ii) não haver justificativa técnica e legal para a opção pelo registro de preços; iii) ser indevida eventual adesão à ata de registro de preços no caso concreto, apesar da permissão editalícia.
Em sede de exame sumário (peça 25) , conheci a representação e considerei plausíveis as alegações da representante acerca da possível inviabilidade de se adotar o sistema de registro de preços para a contratação.
Entretanto, ponderei que não haveria risco iminente de dano de difícil reparação a ponto de ensejar a interrupção da execução contratual.
Quanto à permissão de adesões à ata de registro de preços por outras unidades, considerando que a concessão de medida cautelar não representava riscos significativos à Administração, determinei que a Embrapa se abstivesse de permitir adesões à ata decorrente do certame, bem como as oitivas da unidade jurisdicionada e da Vertiv Tecnologia do Brasil Ltda.
Acerca dos indícios de restrição indevida à competitividade no certame, considerei que não eram suficientes para caracterizar a plausibilidade do direito invocado naquela oportunidade. Sendo assim, determinei a realização de oitiva da Embrapa e da empresa contratada.
Por meio do Acórdão 75/2021-TCU-Plenário, a medida cautelar adotada foi referendada pelo Plenário.  
Nesta etapa processual, a unidade instrutora analisou a resposta da Embrapa aos questionamentos formulados. A empresa Vertiv não se manifestou.
Transcrevo, a seguir, com os ajustes necessários, a instrução da secretaria responsável pela análise do processo (peça 45) , que contou com a anuência do corpo diretivo da unidade (peças 46 e 47) :
"E. Exame Técnico
Item 42.3.1. do Despacho: existência de estudos, acompanhados da documentação pertinente, acerca da viabilidade técnica e econômica da solução escolhida, em especial no tocante aos requisitos de integração e funcionamento em conjunto com o sistema existente (Vertiv / Libert CR035) , demonstrando a impossibilidade - e/ou inviabilidade - de parcelamento do objeto, especialmente sobre a aquisição separada do sistema de climatização, atendendo aos princípios da competitividade, da busca da proposta mais vantajosa e da economicidade, presentes nos itens 7.3 e 7.4, e o disposto no item 7.5.d, todos do Regulamento de Licitações, Contratos e Convênios da Embrapa;
Contextualização:
7. Informações prestadas pelo representante indicavam que a exigência de integração e funcionamento em conjunto do sistema de climatização com o existente na unidade (Vertiv/Liebert CR035) direcionaria o certame a determinado fabricante.
Manifestação da Unidade Jurisdicionada sobre os indícios de irregularidades (peça 41) :
8. Na Nota Técnica 1/2021 (p. 110-124) , elaborada pelo Setor de Tecnologia da Informação da Embrapa Informática, foram apresentadas as seguintes informações, que justificariam e fundamentariam a aprovação do procedimento licitatório em análise:
a) a Embrapa Informática é unidade de pesquisa descentralizada que conta com infraestrutura de equipamentos de Tecnologia da Informação e Comunicação (TIC) de grande porte capaz de processar, armazenar e prover dados relacionados à pesquisa agropecuária brasileira (p. 110) ;
b) essa infraestrutura é constituída principalmente de servidores, storages e switches e outros dispositivos que precisam ser armazenados em local apropriado e em condições climáticas adequadas para seu perfeito funcionamento (p. 110) ;
c) com o crescimento da demanda por utilização de serviços de TI devido ao aumento do número de projetos desenvolvidos pela unidade, ao aumento de prestação de determinados serviços para outras unidades de pesquisa da Embrapa e para diversas instituições de pesquisa agrícola do país, à hospedagem de sistemas corporativos que atendem a toda a empresa e serviços que subsidiam políticas públicas do Governo Federal brasileiro, identificou-se a necessidade de construção de um novo data center seguro, moderno, escalável e eficiente, preparado para receber os novos avanços de TIC (p. 110) ;
d) ao longo de dez anos, o ambiente passou por modificações e evoluções para acompanhar as demandas de TIC que foram se apresentando, entretanto, novas adequações não foram mais suficientes para atender às demandas de curto prazo e, principalmente, àquelas colocadas para o médio e longo prazo (p. 110) ;
e) o ambiente computacional da Embrapa Informática, até pouco tempo, apresentava diversos problemas, tais como quadro de alimentação incapaz de suportar novos equipamentos, sistema de refrigeração inadequado, inexistência de sistema de prevenção e contenção de incêndio, controle de acesso biométrico inoperante (p. 110) ;
f) houve a necessidade de nova solução de data center, capaz de atender aos requisitos mínimos de acesso, capacidade, segurança e disponibilidade (p. 116) ;
g) devido às diversas tentativas sem êxito em virtude da escassez de orçamento, a Embrapa Informática decidiu, em 2020, pela elaboração de projeto menor, um data center modular que fosse capaz de atender às demandas iniciais e resolver a situação caótica de sua infraestrutura de TIC (p. 117) ;
h) ressalta a importância de a Embrapa possuir sua própria infraestrutura computacional de data center, principalmente no que tange à segurança da informação do grande volume de dados de seus projetos de pesquisa (p. 117) ;
i) realizou-se benchmarking em instituições de pesquisa internacionais semelhantes à Embrapa, constatando-se que elas possuíam infraestrutura própria de computação científica (p. 117) ;
j) No segundo semestre de 2020, a Embrapa Informática obteve sucesso na implantação de etapa considerada inicial em seu planejamento de modernização do ambiente de data center, com a instalação de solução modular e expansível, concernente com a maneira pela qual as soluções de TIC são planejadas e implementadas atualmente (p. 117) ;
k) Em relação aos equipamentos de refrigeração, foram instaladas duas unidades de climatização de precisão, desenvolvidas e fabricadas pela Vertiv, modelo Liebert CR035, equipamentos que possuem regime de funcionamento totalmente automatizado e, através de um software de gerenciamento, são capazes de monitorar o ambiente por meio de diversos sensores posicionados estrategicamente (p. 118) ;
l) suas configurações permitem a operação em composição de time, de forma que uma auxilie a outra e até mesmo formem um conjunto principal/secundária, em modo de redundância (p. 118) ;
m) estando a primeira etapa da modernização finalizada, a Embrapa Informática disparou a segunda, de expansão do data center, a fim de atender demandas futuras de hospedagem de equipamentos, já iminentes em diversos projetos e parcerias (p. 120) ;
n) para essa expansão, houve uma grande preocupação por parte da equipe técnica para garantir total compatibilidade com o data center já em funcionamento (p. 120) ;
o) por ser uma solução modular e expansível, qualquer novo equipamento inserido no ambiente deverá ser totalmente compatível com os sistemas já existentes, inclusive quanto ao sistema de climatização (p. 120) ;
p) caso contrário, as soluções funcionariam isoladamente, o que implicaria alguns prejuízos técnicos, pois a automação dos hardwares e a eficiência de refrigeração seriam perdidas (p. 120) ;
q) o fato de a nova solução ser incorporada à primeira e ambas funcionarem como sistema único permitiria que se mantivessem os ajustes automáticos de insuflamento de ar e umidade, o aumento da eficiência energética e a redundância em caso de falha em qualquer das unidades (p. 120) ;
r) optou-se por exigir no processo licitatório de expansão do data center que as unidades de ar condicionado fossem da mesma marca/modelo das já existentes, para atender às necessidades técnicas da Embrapa, principalmente de compatibilidade (p. 120) ;
s) a solução contratada se caracteriza como produto unificado com todos os seus componentes funcionando de forma sinérgica, caracterizando-se como um item a ser adquirido de forma única e não desmembrada (p. 120) ;
t) o desmembramento representaria, além da incapacidade dos componentes se integrarem para desempenharem suas funções, enormes dificuldades nas tratativas com os possíveis fornecedores diferentes, manutenções de garantias, eficiência, otimização e outros aspectos que vão além da esfera técnica (p. 121) .
9. Na Nota Explicativa constante da p. 5-33, de 8/2/2021, em relação ao tópico, a Embrapa Informática apresentou os argumentos a seguir:
a) foram avaliadas as possibilidades de integração com sistemas diversos, contudo, ficou constatada a inviabilidade de integração entre sistemas distintos e os riscos de uma tentativa de integração mal sucedida não seriam aceitáveis, frente ao investimento a ser realizado e a importância das operações a serem processadas no data center (p. 12) ;
b) Em virtude dos estudos prévios, o Termo de Referência (TR) do Pregão Eletrônico 5/2020 descreveu os requisitos mínimos necessários para a perfeita compatibilidade entre o módulo a ser adquirido e o data center ao qual ele iria se incorporar e se integrar (p. 12) ;
c) a solução descrita no TR do PE 5/2020 buscou atender a critérios técnicos necessários ao perfeito funcionamento do sistema e garantir sua completa automação após sua expansão;
d) trata-se de sistema que deverá funcionar em conjunto ao já existente e, por se tratar de ampliação, não havia como fracionar o objeto (p. 18) ;
e) embora os requisitos técnicos possam ter eliminado alguns sistemas de mesma natureza, não se trata de restrição indevida à competitividade como alegado pelo representante (p. 18) ;
f) a justificativa técnica descreve circunstâncias que demonstram a impossibilidade de aquisição de sistemas com requisitos diversos, o que levou a equipe técnica de planejamento a adotar os comandos estabelecidos no art. 47 da Lei 13.303/2016 (p. 18) ;
g) a descrição do objeto licitado somente contém elementos técnicos necessários ao perfeito funcionamento do data center, o que encontra respaldo na legislação e na jurisprudência desta Corte de Contas, conforme situação descrita e sedimentada no enunciado da Súmula 270: "Em licitações referentes a compras, inclusive de softwares, é possível a indicação de marca, desde que seja estritamente necessária para atender exigências de padronização e que haja prévia justificação" (p. 19) ;
h) afasta-se a alegação da Aceco TI Ltda. quanto ao caráter restritivo da exigência de sistema de climatização capaz de se integrar e funcionar com o sistema existente (p. 19) ;
i) segundo o entendimento desta Corte de Contas, a restrição à competitividade somente pode ser configurada quando as circunstâncias de determinado caso concreto não sejam suficientes para justificar determinado critério técnico estabelecido (p. 19) ;
j) houve vários participantes na licitação que também apresentaram o sistema de climatização Vertiv/Liebert CR 035, inclusive a própria empresa representante (p. 19) ;
k) a presença massiva de participantes somada ao grande desconto obtido pela disputa são circunstâncias que comprovam ampla competitividade no certame (p. 19) ;
l) pesquisa de mercado realizada previamente à abertura do processo licitatório junto a três potenciais fornecedores apresentou média de R$ 1.390.589,33 (p. 20-22) ;
m) o cumprimento do princípio da ampla competitividade evidencia-se de forma inequívoca, pois sete empresas participaram da licitação (p. 22) ;
n) todas as empresas participantes do certame afirmaram o atendimento ao objeto da licitação de acordo com as especificações estabelecidas no edital e seus anexos, três delas manifestaram explicitamente que ofertariam equipamento Vertiv (além da própria Vertiv Tecnologia do Brasil Ltda., a Aceco TI Ltda. e Sodalita Informática e Telecomunicações Ltda.) e as demais empresas aquiesceram, de forma tácita, a oferta deste equipamento (p. 23) ;
o) houve alta competitividade, com acirrada disputa entre as sete empresas licitantes, sagrando-se vencedora a Vertiv Tecnologia do Brasil Ltda., com lance de R$ 990.000,00 (p. 23) ;
p) a representação da Aceco TI demonstra, na verdade, seu inconformismo por não ter sido vencedora do certame (p. 24) .
Análise:
10. Segundo a Embrapa Informática, diante de uma série de problemas presentes em sua infraestrutura de TIC, em 2020, a entidade realizou a contratação de um novo data center. Por questões de disponibilidade orçamentária, optou-se, em um primeiro momento, por um projeto menor, modular, suficiente para resolver a "situação caótica" e atender às suas demandas iniciais.
11. O PE 5/2020 teve por finalidade expandir a capacidade do data center disponível na unidade, em vista da necessidade de maior capacidade que os projetos futuros demandarão. A entidade aponta que essa expansão deve ser realizada sem prejuízo das funcionalidades do sistema, exigindo-se a instalação de equipamentos de climatização compatíveis com o utilizado no módulo já implementado. Tal situação, em princípio, enquadra-se ao disposto nas alíneas 'a' e 'b' do inciso I do art. 47 da Lei 13.303/2016, assim como ao enunciado da Súmula 270 do TCU:
'Art. 47. A empresa pública e a sociedade de economia mista, na licitação para aquisição de bens, poderão:
I - indicar marca ou modelo, nas seguintes hipóteses:
a) em decorrência da necessidade de padronização do objeto;
b) quando determinada marca ou modelo comercializado por mais de um fornecedor constituir o único capaz de atender o objeto do contrato;'
[...]
SÚMULA 270 - TCU
'Em licitações referentes a compras, inclusive de softwares, é possível a indicação de marca, desde que seja estritamente necessária para atender exigências de padronização e que haja prévia justificação.'
12. Embora o argumento possa ser aceito em relação aos equipamentos de climatização, a oitiva também solicitou esclarecimentos quanto à possibilidade de parcelamento do objeto, especialmente quanto ao referido sistema. A Embrapa Informática defende que a solução contratada é produto unificado, com todos os componentes funcionando de forma sinérgica, caracterizando-se como item a ser adquirido de forma única e não desmembrada. Em que pese a plausibilidade da alegação, os estudos solicitados na oitiva, que comprovariam a impossibilidade/inviabilidade do parcelamento do objeto, não foram localizados dentre os elementos encaminhados pela entidade.
13. Ainda que a indicação de sistema de climatização específico possa ter gerado alguma vantagem para a empresa detentora da solução, houve relativa competitividade no certame, tendo em vista a participação de sete licitantes e a redução de 28,8% no valor da contratação (R$ 990.000,00) em relação ao estimado (R$ 1.390.589,33) .
14. Diante das informações acima e considerando que o contrato decorrente do PE 5/2020 se encontra em execução, a continuidade do ajuste é a medida que melhor atende ao interesse público, uma vez que sua paralisação/rescisão poderá resultar em ônus à Administração superiores aos eventuais benefícios.
15. Assim, no caso concreto, entende-se suficiente cientificar a unidade jurisdicionada quanto à ausência de estudos técnicos preliminares que concluíssem pela impertinência do parcelamento do objeto licitado, impropriedade identificada nestes autos.
Item 42.3.2. do Despacho: demonstração da necessidade de contratações frequentes para o objeto em tela, embora inexista planilha de custos unitários para os componentes da solução adotada, o que impediria o registro de preços com o fundamento no art. 3º, I, do Decreto 7.892/2013 c/c o item 2 do Termo de Referência;
Item 42.3.3. do Despacho: demonstração da impossibilidade, em razão da natureza do objeto, de se definir previamente o quantitativo a ser demandado pela contratante, atendendo ao disposto no art. 3º, IV, do Decreto 7.892/2013, c/c o item 2 do Termo de Referência, apesar de o planejamento da licitação ter estimado as necessidades do data center, consoante item 3 do Termo de Referência;
Item 42.3.4. do Despacho: justificativa devidamente motivada para previsão no edital da possibilidade de adesão à ata de registro de preços por órgãos ou entidades não participantes - art. 9º, inciso III, in fine, do Decreto 7.892/2013 -, informando se outras unidades da Empresa Brasileira de Pesquisa Agropecuária adotam o mesmo sistema de climatização existente na Embrapa Informática Agropecuária de Campinas/SP (Vertiv / Libert CR035) ;
Manifestação da Unidade Jurisdicionada sobre os indícios de irregularidades (peça 41) :
a) após verificar a hipótese descrita no edital, reconhece que houve erro material (p. 24) ;
b) a Administração adotou o SRP buscando aumentar o interesse dos possíveis fornecedores no certame, pois, com sua adoção a vencedora poderia vir a ser contratada por outros interessados (p. 24) ;
c) menciona o princípio da boa-fé objetiva, previsto no Código Civil, arts. 113, 187 e 422, que sempre pauta os atos administrativos praticados pela Embrapa (p. 24) ;
d) a opção pelo Pregão Eletrônico com uso do SRP considerou a relevância desta modalidade na contratação de bens e serviços e partiu da premissa de que o princípio da eficiência implica o dever jurídico, vinculante dos gestores públicos, de agir mediante ações planejadas adequadamente, executadas com o menor custo possível, controladas e avaliadas em função dos benefícios que produzem para a satisfação do interesse público (p. 25) ;
e) a modalidade possibilitou o cumprimento do princípio da eficiência com o menor custo possível, pois a intenção de utilizá-la não foi outra senão de adotar ferramenta que propicia mecanismos para a melhoria da gestão e, principalmente, efetividade no alcance dos princípios constitucionais da economicidade e eficiência, pois possibilita à Administração Pública economizar tempo, pessoal e recursos (p. 25) ;
f) No caso em tela, é evidente a aplicação do princípio da economicidade, com a contratação do fornecedor que apresentou o menor valor ofertado, com economia de 28% em relação ao estimado (p. 25) ;
g) consubstancia-se, no caso vertente, a prevalência do interesse público e a eficiência da utilização dos recursos públicos pela Embrapa, que procurou por meio do processo licitatório a proposta mais vantajosa para a Administração Pública, inexistindo, portanto, qualquer dano ao erário ou qualquer ato inquinado de ilegalidade (p. 26) ;
h) constou do edital a possibilidade de adesão à ARP, por disposição contida no Decreto 7.892/2013, que, no caso vertente, seria o item de forma integral e pelo preço global, como justificado na Nota Técnica CNPTIA/NTI: "a solução contratada se caracteriza como um produto unificado com todos os seus componentes funcionando de forma sinérgica, caracterizando-se como um item a ser adquirido de forma única e não desmembrada" (p. 26) ;
i) a faculdade de adesão durante a vigência da ata de registro de preços poderia ser exercida por qualquer órgão ou entidade da administração pública federal, mediante anuência do órgão gerenciador, assim como facultada a adesão aos órgãos ou entidades municipais, distritais ou estaduais ou a programas de governo, desde que houvesse vantajosidade comprovada na aquisição e segundo os limites definidos na lei (p. 28) ;
j) apesar de não possuir outra unidade com previsão de adesão, entende-se que há diversos órgãos públicos que poderiam aderir à solução licitada (p. 28) ;
k) a permissão não trouxe prejuízo ao processo, uma vez que cabe o gerenciador da ARP autorizar adesões (p. 28) ;
l) a permissão de adesão, nos termos definidos pela lei, tende a trazer ao órgão preços mais vantajosos, uma vez que os fornecedores vislumbram a possibilidade de aumento de fornecimento (p. 28) ;
m) se a Corte de Contas da União entender não ser adequada a autorização a adesões, não haverá qualquer prejuízo para o objeto contratado ou para os serviços da Embrapa (p. 28) .
Análise:
16. Em sua manifestação, a entidade assume que a opção pelo SRP foi equivocada.
17. O objeto do PE 5/2020 foi especificado para atender às necessidades da Embrapa Informática, seguindo os parâmetros próprios das instalações da entidade, indicando até mesmo o sistema de climatização que deveria ser utilizado. Embora a entidade afirme que outros órgãos poderiam aderir à ARP, trata-se de solução customizada, específica para o atendimento das demandas da Embrapa Informática e adequada às peculiaridades do ambiente tecnológico ali implementado.
18. Nesse sentido, destaca-se enunciado publicado no Boletim de Jurisprudência 312/2020, elaborado pela Diretoria de Jurisprudência da Secretaria das Sessões do TCU com base no Acórdão 1333/2020-TCU-Plenário, Relator Benjamin Zymler: "É indevida a utilização do sistema de registro de preços para contratação de serviço que não seja padronizável e replicável, por ser incompatível com o art. 3º, inciso III, do Decreto 7.892/2013".
19. Embora seja verdade que a possibilidade de adesões a uma ARP pode estimular a competitividade de um certame, é necessário que o objeto licitado seja compatível com as hipóteses normativamente estabelecidas, o que não ocorreu no PE 5/2020.
20. Nesse contexto, sugere-se como encaminhamento determinar à Embrapa Informática, que se abstenha de permitir adesões à ata de registro de preços decorrente do Pregão Eletrônico 5/2020, tendo em vista a incompatibilidade do objeto licitado às hipóteses estabelecidas no art. 3º do Decreto 7.892/2013, normativo expressamente referido no edital do certame.
Item 42.3.5. do Despacho: demais informações que julgar necessárias;
Manifestação da Unidade Jurisdicionada (peça 41) :
a) eventual anulação do certame poderá gerar impactos negativos para a Administração, sendo necessária a salvaguarda do interesse público (p. 28) ;
b) o Contrato 23800.20/00071-1 foi celebrado em 22/12/2020 e está em execução, sendo que vários materiais já foram entregues pela contratada (p. 28) ;
c) os potenciais impactos negativos de uma eventual anulação da licitação e interrupção na execução do contrato para o funcionamento da Embrapa Informática Agropecuária abrangem atividades desenvolvidas em duas dimensões: pesquisa e desenvolvimento (P&D) e políticas públicas nacionais que fomenta (p. 28) ;
d) o data center é a principal infraestrutura computacional que viabiliza as pesquisas desenvolvidas na Embrapa Informática, que é uma Unidade de Pesquisa cuja missão institucional é desenvolver soluções em TIC para atender às demandas do setor agropecuário, apoiar políticas públicas e contribuir com o ecossistema de inovação em agricultura digital (p. 28) ;
e) os prejuízos para a pesquisa afetarão a continuidade de projetos e atividades de P&D que necessitam da expansão do data center para aumentar a capacidade para coletar, organizar e processar dados para gerar informação e conhecimento que atenda às demandas da agricultura digital, com impactos em diversos projetos e ações (p. 29) ;
f) também haverá impactos negativos nas ações que a Embrapa Informática desenvolve em fomento às políticas públicas nacionais, conforme quadro constante da p. 29-31;
g) esses impactos negativos afetarão também instituições parceiras da Embrapa que atuam conjuntamente a fim de fomentar o uso e desenvolvimento de tecnologias emergentes e a inovação com foco na sustentabilidade da agricultura brasileira (p. 31) ;
h) como houve a contratação do objeto, principalmente considerando a vantajosidade para a Administração, e que, sob nenhum aspecto, se vislumbra dano ao erário, qualquer interrupção causaria transtornos e prejuízos irremediáveis à Administração, máxime em área sensível que trata da aquisição e do funcionamento de solução de data center de instituição de pesquisa agrícola brasileira (p. 32) ;
i) se o interesse público está sendo protegido e não há, direta ou indiretamente, prejuízos, notadamente nos procedimentos licitatórios de ampla divulgação e ampla participação, a exegese deve procurar a solução mais eficaz e ajustada ao princípio da razoabilidade, da economicidade e da eficiência (p. 32) ;
j) diante da inexistência de qualquer ato inquinado de ilegalidade praticado no Pregão Eletrônico 5/2020 por parte da Administração Pública, bem como da obtenção da vantajosidade e da prevalência do interesse público na aquisição, requer seja julgada improcedente a presente representação (p. 32) .
Análise:
21. Conforme análise precedente, não serão propostas medidas que afetem a execução do Contrato 23800.20/0071-1, o que não impede a prolação de determinação à entidade para que se abstenha de autorizar adesões à ARP decorrente do certame, nem a ciência quanto às impropriedades identificadas nesta representação.
Item 42.3.6. do Despacho: designação formal de interlocutor que conheça da matéria para dirimir eventuais dúvidas, informando nome, função/cargo, e-mail e telefone de contato.
22. A Sra. Cássia Isabel Costa Mendes, Chefe Adjunta de Administração da Embrapa Informática Agropecuária, e-mail cassia.mendes@embrapa.br, telefones (19) 3211-5758 e (19) 99171-9339, foi designada como interlocutora formal para dirimir eventuais dúvidas sobre o processo licitatório.
CONCLUSÃO
23. A indicação do equipamento de climatização a ser utilizado no data center, tendo em vista a necessidade de padronização, parece estar de acordo com o previsto nas alíneas 'a' e 'b' do inciso I do art. 47 da Lei 13.303/2016, bem como ao enunciado da Súmula 270 do TCU. Por outro lado, não foram apresentados os estudos técnicos preliminares que apontassem para a impossibilidade/inviabilidade do parcelamento do objeto, notadamente quanto ao referido sistema.
24. No PE 5/2020, houve a participação de sete licitantes e o valor da contratação foi reduzido em 28,8% frente ao estimado. Ante a ausência de indícios de sobrepreço, entende-se que a determinação à Embrapa Informática para que se abstenha de autorizar adesões à ARP decorrente do PE 5/2020, bem como a ciência da entidade quanto às impropriedades detectadas nestes autos, sejam medidas suficientes para o desfecho desta representação.
25. Diante do exposto, os elementos constantes dos autos permitem, desde já, a avaliação quanto ao mérito da presente representação como parcialmente procedente.
F. Impacto dos Encaminhamentos Propostos
Haverá impacto relevante na Unidade Jurisdicionada e/ou na sociedade, decorrente dos encaminhamentos propostos?
Não
Análise:
26. O contrato decorrente do certame não será afetado caso a proposta de encaminhamento sugerida nesta instrução seja adotada pelo Tribunal. A própria entidade afirmou que não haveria qualquer prejuízo para o objeto contratado ou para os serviços da Embrapa se o Tribunal entender pela impossibilidade de adesões.
G. Pedido de Ingresso aos Autos, de Informações/Vistas/Cópias, e de Sustentação oral
Há pedido do representante de ingresso aos autos?
Sim
Análise:
27. O pedido de ingresso formulado pelo representante para ser admitido como parte interessada no presente processo foi devidamente analisado na instrução anterior (peça 22) , que concluiu pelo seu indeferimento, proposta acolhida pelo Relator no despacho constante da peça 25.
 (...) 
I. Proposta de Encaminhamento
28. Em virtude do exposto, propõe-se:
28.1 conhecer da representação, satisfeitos os requisitos de admissibilidade constantes no art. 87, § 2º, da Lei 13.303/2016, c/c os arts. 235 e 237, VII, do Regimento Interno deste Tribunal, e no art. 103, § 1º, da Resolução - TCU 259/2014;
28.2. No mérito, considerar a presente representação parcialmente procedente;
28.3. revogar a medida cautelar adotada;
28.4. determinar à Embrapa Informática Agropecuária de Campinas/SP, com fundamento no art. 4º, inciso I da Resolução - TCU 315/2020, que se abstenha de permitir adesões à ata decorrente do Pregão Eletrônico SRP 05/2020, tendo em vista a incompatibilidade do objeto licitado às hipóteses estabelecidas no art. 3º do Decreto 7.892/2013;
28.5. dar ciência à Embrapa Informática Agropecuária de Campinas/SP, com fundamento no art. 9º, inciso I, da Resolução - TCU 315/2020, sobre as seguintes impropriedades/falhas, identificadas no Pregão Eletrônico SRP 5/2020, para que sejam adotadas medidas internas com vistas à prevenção de outras ocorrências semelhantes:
a) adoção do sistema de registro de preços para a contratação de objeto que não se enquadra às hipóteses previstas no art. 3º do Decreto 7.892/2013;
b) ausência de estudos técnicos demonstrando a inviabilidade técnica ou econômica do parcelamento do objeto licitado, notadamente quanto ao sistema de climatização, de forma a afastar a diretriz estabelecida no inciso III do art. 32 da Lei 13.303/2016 e no item 7.5.d. do Regulamento de Licitações, Contratos e Convênios da Embrapa;
28.6. informar à Embrapa Informática Agropecuária de Campinas/SP, ao representante e à empresa Vertiv Tecnologia do Brasil Ltda. do acórdão que vier a ser proferido, destacando que o relatório e o voto que fundamentam a deliberação ora encaminhada podem ser acessados por meio do endereço eletrônico www.tcu.gov.br/acordaos;
28.7. arquivar os presentes autos, nos termos do art. 169, III, do Regimento Interno/TCU, sem prejuízo de que a Selog monitore a determinação supra."
É o Relatório.

8.1. Arthur Lima Guedes (OAB/DF 18.073) e outros, representando Aceco TI Ltda.

Não atuou.

REPRESENTAÇÃO. PREGÃO ELETRÔNICO PARA REGISTRO DE PREÇOS. FORNECIMENTO E INSTALAÇÃO DE DATA CENTER MODULAR PRÉ-FABRICADO E SUPORTE PARA INSTALAÇÃO DE AR CONDICIONADO. QUESTIONAMENTOS ACERCA DA POSSIBILIDADE DE ADESÃO À ATA DE REGISTRO DE PREÇOS. POSSÍVEL RESTRIÇÃO INDEVIDA À COMPETITIVIDADE DO CERTAME. ADOÇÃO DE MEDIDA CAUTELAR PARA IMPEDIR ADESÕES À ATA DE REGISTRO DE PREÇOS. OITIVAS. DETERMINAÇÕES. ARQUIVAMENTO.

REPRESENTAÇÃO (REPR)

Secretaria de Controle Externo de Aquisições Logísticas (Selog).

Trata-se de representação, com pedido de adoção de medida cautelar, formulada pela empresa Aceco TI Ltda., acerca de possíveis irregularidades no Pregão Eletrônico para Registro de Preços 5/2020, conduzido por Embrapa Informática Agropecuária, cujo objeto é o fornecimento e instalação de data center modular pré-fabricado, e suporte para instalação de ar condicionado em corredor frio a ser integrado com a solução de data center modular existente.
O contrato foi assinado com a empresa Vertiv Tecnologia do Brasil Ltda. pelo valor de R$ 990.000,00.
O principal indício de irregularidade que é objeto de análise neste processo é a ausência de justificativa técnica e legal para a opção pelo registro de preços, o que, consequentemente, pode resultar na inadequação de eventual adesão à ata decorrente do certame.
Por essa razão, foi adotada medida cautelar para impedir adesões à ata de registro de preços por outras unidades.
O outro indício de irregularidade diz respeito a possível direcionamento do certame a um determinado fabricante, por meio da inserção, no edital do pregão, de cláusula potencialmente restritiva, além da ausência de justificativa para o não parcelamento do objeto.
Nesta etapa processual, foram analisadas as respostas às oitivas direcionadas à Embrapa em relação às duas irregularidades. A empresa Vertiv, embora provocada, optou por não se manifestar.
Realizado o exame da matéria, a Selog propõe que a representação seja considerada parcialmente procedente; que seja revogada a medida cautelar e determinado à Embrapa que se abstenha de permitir adesões à ata de registro de preços; que seja dada ciência à Embrapa quanto ao não enquadramento do objeto nas hipóteses de adoção do sistema de registro de preços e quanto à ausência de estudos demonstrando a inviabilidade de parcelamento do objeto.
De pronto, concordo com o posicionamento da unidade instrutora, cujas análises e conclusões incorporo às minhas razões de decidir, sem prejuízo dos seguintes comentários.
No que diz respeito à previsão, no edital do pregão, da possibilidade de adesão de órgãos não participantes à ata de registro de preços, a própria Embrapa reconhece ter sido uma opção equivocada e aduz que eventual proibição de adesão à ata não traria prejuízos à entidade.
Considerando que o objeto do pregão consistia em uma solução customizada, apta a atender às necessidades específicas da Embrapa, deve-se tornar definitiva a determinação proferida em sede de cautelar, no sentido de que não sejam permitidas adesões à ata de registro de preços decorrente do Pregão Eletrônico 5/2020.
Quanto ao possível direcionamento do certame, a cláusula questionada determinava que o sistema de climatização a ser contratado fosse capaz de se integrar e funcionar conjuntamente com o sistema preexistente (Vertiv/Libert CR035) .
A Embrapa defende que essa compatibilidade seria imprescindível para garantir a manutenção das funcionalidades da solução como um todo. Isso porque os equipamentos de climatização funcionam por meio de regime totalmente automatizado e são monitorados por meio de software, que gerencia o ambiente com auxílio de sensores. Segundo a Embrapa, a aquisição de equipamentos incompatíveis resultaria na necessidade de funcionamento isolado de soluções, com perdas de automação dos hardwares e de eficiência de refrigeração.
Diante da ausência, nestes autos, de elementos aptos a comprovar a inadequação da exigência, deve-se reconhecer a plausibilidade do argumento trazido pela unidade jurisdicionada.
Em relação à viabilidade do parcelamento do objeto, a Embrapa defende que a contratação do produto de forma única garantiria o funcionamento dos componentes de forma sinérgica.
Embora seja aparentemente razoável a alegação da unidade jurisdicionada, não foram apresentados estudos que comprovassem a inviabilidade do parcelamento do objeto.
A ausência desses estudos confronta o art. 32, inciso III, da Lei 13.303/2016 e o próprio Regulamento de Licitações, Contratos e Convênios da Embrapa (item 7.5, alínea "d") .
Na prática, contudo, pode-se considerar que o certame foi competitivo, já que houve sete participantes e o objeto foi contratado com 28,8% de desconto em relação ao valor estimado.
Diante desse cenário, concordo com a unidade instrutora quando consigna ser suficiente dar ciência à Embrapa quanto a essa impropriedade.
	Ante o exposto, voto por que o Tribunal adote a minuta de acórdão que ora submeto à deliberação deste Colegiado.
TCU, Sala das Sessões Ministro Luciano Brandão Alves de Souza, em 14 de abril de 2021.
Ministro BRUNO DANTAS 
Relator